ACORDAO-COMPLETO-2462041

ACÓRDÃO 499/2021 ATA 7/2021 - PLENÁRIO

VISTA, relatada e discutida esta representação, com pedido de medida cautelar, formulada pela empresa Flashx Construtora e Incorporadora Ltda, licitante que suscita irregularidades no Pregão Eletrônico 70/2020, conduzido pelo Tribunal Regional Eleitoral do Rio de Janeiro - TRE/RJ.
ACORDAM os ministros do Tribunal de Contas da União, reunidos em sessão de Plenário, ante as razões expostas pelo relator, e com fundamento no art. 237, inciso VII e parágrafo único, do Regimento Interno, e 113, § 1º, da Lei 8.666/1993 em:
9.1. conhecer da representação e considerá-la improcedente;
9.2. dar ciência desta deliberação ao Tribunal Regional Eleitoral do Rio de Janeiro, com a informação de que o inteiro teor deste Acórdão e do Relatório e do Voto que o fundamentaram está disponível para consulta no endereço eletrônico www.tcu.gov.br/acordaos. 
9.3. arquivar os autos.

Representação sobre supostas irregularidades em pregão eletrônico destinado à contratação de empresa especializada para execução dos serviços, fornecimento de materiais e instalação de equipamentos necessários para execução das instalações de data center, entre outros, no edifício sede órgão. Análise da oitiva.

Tribunal Regional Eleitoral do Rio de Janeiro.

3. Representante: Flashx Construtora e Incorporadora Ltda (00.801.587/0001-38).

13.1. Ministros presentes: Ana Arraes (Presidente), Walton Alencar Rodrigues, Aroldo Cedraz, Raimundo Carreiro, Bruno Dantas, Vital do Rêgo e Jorge Oliveira (Relator).
13.2. Ministros-Substitutos convocados: Marcos Bemquerer Costa e André Luís de Carvalho.
13.3. Ministro-Substituto presente: Augusto Sherman Cavalcanti.

JORGE OLIVEIRA

Adoto como relatório a instrução lavrada pela Secretaria de Controle Externo de Aquisições Logísticas - Selog (peça 32) , que contou com a anuência do dirigente daquela unidade (peça 33) :
"Instrução de Análise de Oitiva
	A. Identificação do Processo

	TC Processo 044.350/2020-1
	Conhecimento. Procedência Parcial. Determinação. Arquivamento.

	Unidade Jurisdicionada
	Uasg

	Tribunal Regional Eleitoral do Rio de Janeiro - TRE/RJ
	070017

	Objeto

	Contratação de empresa especializada para execução dos serviços, fornecimento de materiais e instalação de equipamentos necessários para execução das instalações da nova Sala Modular Segura Certificada (data center) , sala NOC e áreas afins, execução da movimentação dos equipamentos (moving) , execução de reforço estrutural e prestação dos serviços de manutenção corretiva e preventiva destas instalações, no edifício Sede do Tribunal Regional Eleitoral do Rio de Janeiro (peça 3, p. 1) .

	Representante
	CNPJ

	Flashx Construtora e Incorporadora Ltda.
	 00.801.587/0001-38

	Há pedido de Sustentação Oral?
	Procuração 

	Não. Foi somente requerido que sejam as intimações e publicações efetuadas em nome do advogado constituído nos autos, inclusive quanto à intimação do causídico para eventual exercício da sustentação oral (peça 1, p. 30) 
	Peça 7

	Modalidade
	Número do Certame
	Tipo

	Pregão Eletrônico
	70/2020
	Menor preço global

	Vigência
	Valor Estimado

	12 meses (peça 3, p. 21) 
	R$ 6.642.152,68

	Suspenso por Medida Cautelar?
	Não

	Fase do Certame

	Pregão suspenso, em razão de alteração do Termo de Referência (peça 31) , ainda sem data de republicação.

	B. Histórico

	O representante alega que existem vícios na composição do edital do certame 70/2020 que denotam restrição à livre participação e concorrência, que podem ser sintetizados nos itens a seguir:
a) o edital exigiria indevidamente a certificação ABNT NBR 15.247 e o cumprimento do procedimento PE 047-7 para todo o objeto licitado;
b) apenas duas empresas, que comporiam um mesmo grupo empresarial, possuiriam essa certificação no Brasil (Aceco TI e Green 4T) e teriam o poder de determinar se outra empresa está capacitada à certificação, caracterizando possível formação de cartel;
c) as dimensões postas no ato convocatório para as salas-cofre não atenderiam as determinadas na norma ABNT NBR 15.247 para obtenção da certificação, o que impediria sua obtenção no futuro; e
d) o edital não teria apresentado parecer técnico para fundamentar a exigência, tanto para a construção como para a manutenção da sala-cofre, sendo que a jurisprudência deste Tribunal expressaria o entendimento de que a comprovação de credenciamento ou parceria junto a fabricantes, quando imprescindível e desde que devidamente motivada, deveria ser requerida como requisito técnico obrigatório da contratada, e não como requisito de habilitação de licitante.
Diante dessas alegações, foi realizada a primeira instrução (peça 9) , em que foram verificados os pressupostos processuais de prosseguimento regular do processo e de concessão de medida cautelar, concluindo-se pelo conhecimento da representação e pela necessidade de realização de oitiva prévia ao Tribunal Regional Eleitoral do Rio de Janeiro - TRE/RJ. Despacho da Ministra Relatora (peça 11) assentiu com os argumentos apresentados pela unidade técnica e, além de indeferir a medida cautelar pleiteada (sem prejuízo de reavaliação dessa decisão caso, em qualquer momento, se verifique a presença dos pressupostos da medida) , autorizou a realização de oitiva da Unidade Jurisdicionada, bem como a faculdade de apresentar manifestação visando à construção participativa das deliberações deste Tribunal, nos termos do art. 14 da Resolução-TCU 315/2020, ante a possibilidade do TCU vir a expedir determinação para a anulação dos atos decorrentes do pregão, ou a não prorrogação de contrato porventura assinado, na hipótese de serem confirmadas ilegalidades no processamento do certame.
Promovida a oitiva quanto às alegações do representante e demais questões levantadas por esta Unidade Técnica, passa-se a analisar as respostas apresentadas, tópico a tópico, conforme transcrição/contextualização a seguir.

	C. Histórico de Comunicações

	Despacho da Relatora 
	Peça 11
	1/12/2020

	Ofícios Encaminhados pelo TCU

	Ao órgão
	Ofício 66.648/2020-TCU/Seproc, de 1/12/2020 (peça 12) .

	Ao órgão
	Ofício 66.649/2020-TCU/Seproc, de 1/12/2020 (peça 13) .

	D. Documentos Apresentados em Resposta à Oitiva

	Pela Unidade Jurisdicionada

	Ofício DG/ASJURI 20/2020 de 17/12/2020 (peça 21) e Ofício GP/ASJURI 16/2020 de 18/12/2020 (peça 16) , com os seguintes anexos:
Informações da Assessoria Jurídica da DG (peças 17, 22 e 25) ;
Despacho da Secretaria de Tecnologia da Informação (peça 18) ;
Despachos da Diretoria Geral (peças 19 e 23) ;
Despacho do Gabinete da Presidência (peça 20) ; e
Estudo Preliminar - Modernização do Data Center (peça 24) .

	E. Exame Técnico

	Item I: insuficiência de elementos do termo de referência para fundamentar o não parcelamento dos serviços de instalação e de manutenção do conjunto da solução de sala-cofre por inviabilidade técnica e econômica, situação que também contraria o disposto no art. 23, § 1º, da Lei 8.666/1993 e pode caracterizar 'fornecimento casado' de todos os itens do pregão.
Fundamento legal ou jurisprudencial: art. 23, § 1º, da Lei 8.666/1993
Contextualização:
O objeto licitado alvo dessa representação é composto de um lote único formado por três itens, a saber: Item 01 - Execução de reforço estrutural; Item 02 - Execução dos serviços, fornecimento de materiais e instalação de equipamentos necessários para execução das instalações da nova Sala Modular Segura Certificada (data center) , sala NOC e áreas afins, e, execução da movimentação dos equipamentos de TI (moving) ; e Item 03 - Prestação dos serviços de manutenção corretiva e preventiva destas instalações por doze meses.
O questionamento sobre o não parcelamento funda-se no fato de que seria possível a segregação dos itens licitados, evitando 'fornecimento casado' de todos os itens do pregão, bem como possibilitando a ampliação de interessados no certame, haja vista que a adjudicação global nesse mercado já se mostrou altamente concentrada em duas ou três empresas.
Manifestação da Unidade Jurisdicionada sobre os indícios de irregularidades:
O TRE/RJ informou que 'a adjudicação dos itens (fornecimento/instalação e manutenção) de forma global tem relação direta com a vigência da garantia a ser prestada pela instaladora/integradora para toda a infraestrutura instalada e cumpre um propósito essencial para o Tribunal, o de garantir que o ambiente crítico da sala cofre opere ininterruptamente dentro dos parâmetros de qualidade previstos' (peça 21, p. 2) .
Por essa razão, entendeu-se que a adjudicação por itens, em função da vigência da garantia de execução e da dependência existente entre as integradoras/instaladoras e as fabricantes, traria riscos graves para a disponibilidade da solução. Dessa forma, o parcelamento da solução foi avaliado como inviável tecnicamente (peça 21, p. 5) .
A intenção, quando se optou pela adjudicação global, foi evitar uma situação que, no caso de um problema grave que afete a disponibilidade dos serviços, um prestador alegue que algum sistema da sala não funcione porque foram fornecidos equipamentos ou executadas instalações de má qualidade, e o outro alegue que o problema é com o serviço da empresa de manutenção. O funcionamento de um ambiente com tal nível de criticidade tem que ter um risco grave, como a situação apresentada, eliminado (peça 22, p. 5) .
Análise:
Nota-se que o fundamento legal utilizado e apresentado pelo TRE/RJ para o não parcelamento dos itens, especialmente segregando a manutenção dos demais serviços, seria pelo fato de que os serviços estariam no período de garantia e que empresas diferentes poderiam causar o risco de não atender aos parâmetros de qualidade previstos.
Essa vinculação do não parcelamento à existência da garantia não é uma das hipóteses admitidas pela Súmula TCU 247, citada pela própria unidade jurisdicionada (peça 22, p. 7) . A não divisão só é admitida se precedida de motivação técnica e econômica, especialmente caracterizando as razões pela não divisão do objeto em itens ou parcelas distintas ou até mesmo em diferentes licitações e os seus reflexos técnicos e financeiros no preço final da contratação.
Em relação ao aspecto financeiro, não há referências nos estudos apresentados à vantagem dessa união, nem tampouco nas respostas juntadas. 
O fundamento encontra-se sobre o aspecto técnico, no caso a garantia. 
Ademais, a interpretação do que é garantia de serviço e a relação com a respectiva manutenção merece reparos. O serviço de manutenção diz respeito à conservação e bom funcionamento de algo, enquanto a garantia é assegurar que o produto entregue ou o serviço executado atende as especificações e que, caso haja vícios inerentes, serão reparados de forma a permanecer na condição contratada. Ou seja, são, no caso, serviços distintos e sem interdependência que justifique serem adjudicados de forma não parcelada. 
Prova disso são as diversas licitações para objeto semelhante que realizaram o parcelamento, a exemplo do Pregão Eletrônico 3/2017 do Ministério do Turismo (MTur) e o Pregão Eletrônico 17/2019 da ANTT.
Uma empresa especializada em serviços de manutenção pressupõe ser aquela que realiza o serviço contratado sem trazer prejuízos aos objetos mantidos, e caso eles ocorram, se submete à responsabilização pela sua atuação indevida. O risco de haver problemas na manutenção existirá independente da empresa que estiver executando tais serviços, pois mesmo que seja a mesma contratada do serviço/objeto principal que esteja realizando a manutenção, a empresa responsável pode eventualmente cometer equívocos que impacte no objeto principal do certame (instalação) . E é justamente por isso que a sua contratação, se feita em separado, exige a apresentação de qualificação técnica e operacional que comprovem sua capacidade de realizar aquela atividade.
Nessa linha, o Acórdão 1382/2020-TCU-Segunda Câmara (relator Ministro André de Carvalho) determinou ao Ministério da Economia que difundisse 'as boas práticas adotadas pelo FNDE no modelo de licitação do Pregão Eletrônico 15/2019, a partir das determinações expedidas no Acórdão 8.204/2019-TCU-2ª-TCU-Câmara [relator Ministro André de Carvalho], com vistas a obter a contratação de serviços de manutenção de sala-cofre em condições mais vantajosas para a administração pública'.
Destaca-se que o TRE/RJ reconhece que esses mandamentos devem ser adotados, mas argumenta que, para o seu caso, a possibilidade de execução da manutenção por empresa distinta deveria ocorrer apenas após os primeiros doze meses, quando se encerra a garantia dos produtos (peça 22, p. 7-8) . Contudo, a alínea 'd' do item VI do Termo de Referência inicial dispõe que 'o contrato poderá ser prorrogado, nos termos do art. 57 da Lei 8.666/1993' (peça 3, p. 36) , ou seja, o presente não parcelamento da contratação pode perdurar por até 60 meses.
Por essas razões, entende-se haver plausibilidade jurídica, para à alegação dessa representação de que restou caracterizado o irregular não parcelamento dos serviços de instalação e de manutenção do conjunto da solução de sala-cofre em contrariedade ao disposto no art. 23, § 1º, da Lei 8.666/1993, uma vez que não houve a adequada justificativa técnica e econômica para essa escolha.
Item II: exigência de certificação ABNT NBR 15.247/2004 e de cumprimento do procedimento PE 047-7 para todo o objeto, incluindo os serviços de manutenção (item 3) , para os quais existem evidências de que a habilitação técnica poderia ser comprovada por outras formas, como, por exemplo, as mencionadas no Acórdão 8204/2019-TCU-Segunda Câmara.
Fundamento legal ou jurisprudencial: Acórdão 8204/2019-TCU-Segunda Câmara
Manifestação da Unidade Jurisdicionada sobre os indícios de irregularidades:
O Tribunal Regional Eleitoral do Rio de Janeiro - TRE/RJ informou que, conforme o Termo de Referência, a sala modular deverá ser certificada e instalada de acordo com os requisitos da norma ABNT NBR 15.247:2004 e, quando do seu fornecimento, deverá ser apresentada documentação do fabricante com indicação do atendimento da certificação através de organismo devidamente acreditado no INMETRO. Informa ainda que não há menção na licitação ao procedimento PE 047-7 (peça 21, p. 3) . 
Esclarece, ainda, que a certificação deverá ser comprovada através de certificado emitido por um dos Organismos Certificadores de Produto (OCP) acreditados pelo INMETRO. Atualmente, no Brasil, existem dois Organismos Certificadores de Produto (OCP) acreditados no INMETRO para o escopo de sala-cofre de acordo com a ABNT NBR 15.247:2004, a ABNT Certificadora e a UL do Brasil. No caso em tela, o produto que contenha certificado emitido por qualquer um dos OCPs citados atenderá aos requisitos do objeto (peça 21, p. 4) . Menciona que isso não compromete a competitividade do certame, apresentando exemplos de licitações e participantes (peça 21, p. 4) .
Informa que a licitação se encontra suspensa para alterações pontuais no Termo de Referência e nas especificações técnicas. Dentre as alterações, a exigência de atendimento aos requisitos da ABNT NBR IEC 60529 será alterada, passando a ser aceita a aderência ao grau de proteção IP66 e/ou IP67. Já a proteção contra arrombamento deverá ser aderente à classificação WK3 e/ou WK4 para EN 1627/1630. Para a comprovação de atendimento desses requisitos será aceita declaração do fabricante de que o produto é aderente ou certificado emitido por OCP devidamente acreditada pelo INMETRO (peça 21, p. 6) .  
Análise:
Sobre a exigência de certificação ABNT NBR 15.247/2004 para a sala modular, cabe ressaltar, conforme já consignado na instrução precedente (peça 9) , que ela não afronta o caráter competitivo do certame, pois apenas assegura os requisitos da solução escolhida pela Administração. O questionamento quanto a essa exigência refere-se ao fato, imbricado com o item de análise anterior, sobre a plausibilidade da alegação de irregularidade na não adjudicação, em separado, dos serviços de manutenção, como abordado no Acórdão 946/2010-TCU-Plenário (Relator Ministro Valmir Campelo) .
Isso porque, conforme o Acórdão 8204/2019-TCU-Segunda Câmara, existem possibilidades para demonstrar a habilitação técnica de licitantes para os serviços de manutenção de sala cofre que não sejam, necessariamente, a certificação NBR 15.247, como a apresentação de certificados emitidos pelas demais entidades credenciadas junto ao Inmetro ou de equivalentes certificados para a comprovação da capacidade técnico-operacional da licitante, ou ainda atestados de capacidade técnica que certifiquem que a empresa prestou adequadamente serviços em sala-cofre certificada segundo essa mesma norma. 
E isso é possível com o parcelamento/segregação dos serviços, de forma a estabelecer exigências específicas para cada item, diferentemente do Pregão em tela, cujas preceituações são uniformes, já que é um lote único adjudicado.
Ressalta-se que o Acórdão 1382/2020-TCU-Segunda Câmara determinou ao Ministério da Economia que difundisse 'as boas práticas adotadas pelo FNDE no modelo de licitação do Pregão Eletrônico 15/2019, a partir das determinações expedidas no Acórdão 8204/2019-TCU-Segunda Câmara, com vistas a obter a contratação de serviços de manutenção de sala-cofre em condições mais vantajosas para a administração pública'. Resta claro que o questionamento sobre a certificação tem como cerne a sua plausibilidade de exigência para os interessados apenas no item de manutenção e, como já exposto, existem, além da certificação pela ABNT NBR 15.247/2004, diversas formas alternativas de estabelecer a comprovação da capacidade para esse serviço específico.
Sobre a competitividade do certame, mencionada em sua resposta, vale destacar que o cenário descrito só confirma a alta concentração de mercado, com predominância e participação de duas a três empresas, o que consolida a necessidade de a Administração buscar formas de induzir o aumento da participação de candidatos, especialmente com a segregação de itens e adequação de exigências conforme a natureza de cada item.
Logo, entende-se que há plausibilidade jurídica nesse ponto da alegação apresentada e que deve ser alvo de determinação na forma descrita abaixo, considerando a manifestação da unidade sobre a construção participativa de deliberações.
Manifestação da Unidade Jurisdicionada sobre a construção participativa de deliberações:
Após realizar um histórico de que a referida contratação representa a última fase de concretização de um projeto de modernização iniciado desde 2015 e que contou com a contratação de empresa especializada no referido projeto para suporte e auxílio das decisões de contratações (peças 17 e 18) , o TRE/RJ se manifestou no sentido da importância de manter a continuidade do referido certame, sob pena de maior atraso na sua efetivação e do risco que isso representa para a integridade das informações e funcionamento daquela Unidade Jurisdicionada (peça 16) .
Análise:
Não obstante ser compreensível a necessidade dos serviços para o TRE/RJ, a expedição de determinação para adequação quanto ao critério de adjudicação e às exigências de comprovação de capacidade técnico-operacional compatíveis com a natureza específica de cada item isoladamente não trará à Unidade Jurisdicionada contratempo que supere os possíveis ganhos decorrentes da referida adequação, pois nesse momento, por decisão do próprio órgão licitante, o Pregão Eletrônico 70/2020 encontra-se suspenso 'para alterações pontuais no Termo de Referência e nas especificações técnicas, com o objetivo de garantir maior competitividade ao certame, sem impacto nos requisitos de segurança necessários à operação da solução de forma contínua e ininterrupta, como esclarecido pela equipe do projeto em sua manifestação' (peça 21, p. 6) . O que sinaliza para a necessidade de republicação do edital, com reabertura do prazo para apresentação de propostas nos termos do art. 21, § 1º, da Lei 8.666/1993. 
Isso já denota que houve uma mudança de planejamento da contratação, resultando na atual suspensão do certame, de modo que eventual determinação do TCU para a readequação mencionada tende a não gerar contratempo significativo, ainda mais considerando que o TRE/RJ já está ciente dos questionamentos que se encontram sob análise no presente processo. Além disso, a possível atuação do TCU por meio de determinação está prevista no próprio mapa de risco feito pelo TRE/RJ (peça 16, p. 3) , pelo que se supõe que a unidade tenha alvitrado as necessárias medidas mitigadoras para esse risco. Ademais, as motivações apresentadas pela Administração para não seguir as regras licitatórias de parcelamento do objeto e qualificação técnico-operacional das licitantes não se sustentam, ante a ausência dos requisitos para se enquadra como exceção à regra, conforme a jurisprudência do TCU, especialmente para o disposto no Acórdão 8204/2019-TCU-Segunda Câmara. 
Quanto ao pedido de concessão de medida cautelar formulado pelo representante, entende-se que o indeferimento contido no Despacho à peça 11 deva permanecer, tendo em vista a inexistência dos elementos necessários para sua adoção, especialmente pelo fato de o pregão encontrar-se suspenso para ajustes no termo de Referência, o que exigirá nova abertura de prazo de propostas.
Diante do exposto, os elementos constantes dos autos permitem a avaliação quanto ao mérito da presente representação como parcialmente procedente. Desta forma, diante da confirmação de que o certame em tela foi viciado, entende-se deva ser realizada determinação para que a unidade jurisdicionada promova a modificação, e consequente republicação do Termo de Referência e Edital do Pregão Eletrônico 70/2020, caso entenda ser possível aproveitar a suspensão ora existente de modificações nesses documentos, para contemplar o parcelamento dos itens consoante art. 23, § 1º, da Lei 8.666/1993 e abster-se de exigir exclusiva certificação pela NBR 15.247, permitindo, com isso, a apresentação de certificados emitidos pelas demais entidades credenciadas junto ao Inmetro ou de equivalentes certificados ou atestados para a comprovação da capacidade técnico-operacional da licitante referente à natureza de cada item que pretender competir.

	F. Impacto dos Encaminhamentos Propostos

	Haverá impacto relevante na Unidade Jurisdicionada e/ou na sociedade, decorrente dos encaminhamentos propostos?
	Não

	Análise:
Não haverá impacto em função de que o processo de licitação ainda não se ultimou e uma eventual readequação da licitação poderá ser feita em período menor do que o cronograma estipulado para execução/conclusão dos serviços no Edital.

	G. Pedido de Ingresso aos Autos, de Informações/Vistas/Cópias, e de Sustentação oral

	Há pedido do representante de ingresso aos autos?
	Não

	Há pedido de informações/vistas/cópia do processo?
	Não

	Há pedido de sustentação oral?
	Não

	H. Processos Conexos e Apensos

	Há processos conexos noticiando possíveis irregularidades na contratação ora em análise?
	Não

	Há processos apensos?
	Não

	I. Proposta de Encaminhamento

	Em virtude do exposto, propõe-se:
1.1. conhecer da representação, satisfeitos os requisitos de admissibilidade constantes no art. 113, § 1º, da Lei 8.666/1993, c/c os arts. 235 e 237, VII, do Regimento Interno deste Tribunal, e no art. 103, § 1º, da Resolução - TCU 259/2014;
1.2. no mérito, considerar a presente representação parcialmente procedente;
1.3. indeferir o pedido de concessão de medida cautelar formulado pelo representante, tendo em vista a inexistência dos elementos necessários para sua adoção;
1.4. determinar ao Tribunal Regional Eleitoral do Rio de Janeiro - TRE/RJ, com fundamento no art. 4º, inciso I da Resolução - TCU 315/2020, que adote providências quanto aos itens abaixo, e informe ao TCU, no prazo de 15 dias, os encaminhamentos realizados:
a)  caso permaneça o interesse na contratação do objeto, promova a modificação do Termo de Referência e Edital do Pregão Eletrônico 70/2020, e consequente republicação, quanto à forma de adjudicação dos serviços, de modo a eliminar, do certame, a irregularidade consistente no não parcelamento dos serviços de instalação e de manutenção do conjunto da solução de sala-cofre, considerando a improcedência no argumento de inviabilidade técnica e econômica apresentado pelo TRE/RJ, situação que também contraria o disposto no art. 23, § 1º, da Lei 8.666/1993 e caracteriza 'fornecimento casado' de todos os itens do pregão;
b)  como consequência do parcelamento a ser realizado, abstenha-se de exigir exclusiva certificação pela NBR 15.247 para o item relativo aos serviços de manutenção, permitindo, com isso, a apresentação de certificados emitidos pelas demais entidades credenciadas junto ao Inmetro ou de equivalentes certificados ou atestados para a comprovação da capacidade técnico-operacional da licitante, consoante exposto no Acórdão 8204/2019-TCU-Segunda Câmara. 
1.5. informar ao Tribunal Regional Eleitoral do Rio de Janeiro - TRE/RJ e ao representante do acórdão que vier a ser proferido, destacando que o relatório e o voto que fundamentam a deliberação ora encaminhada podem ser acessados por meio do endereço eletrônico www.tcu.gov.br/acordaos;
1.6. arquivar os presentes autos, nos termos do art. 169, V, do Regimento Interno/TCU, sem prejuízo de que a Selog monitore a determinação supra."

	É o relatório.

não há.

Não atuou.

REPRESENTAÇÃO COM PEDIDO DE MEDIDA CAUTELAR. SUPOSTAS IRREGULARIDADES EM CONTRATAÇÃO DE SALA-COFRE. IMPUGNAÇÕES QUANTO À FALTA DE PARCELAMENTO DO OBJETO E RESTRITIVIDADE DA CERTIFICAÇÃO EXIGIDA. INDEFERIMENTO DA CAUTELAR. OITIVA. JUSTIFICATIVAS SUFICIENTES. IMPROCEDÊNCIA DA REPRESENTAÇÃO. CIÊNCIA.

REPRESENTAÇÃO (REPR)

Secretaria de Controle Externo de Aquisições Logísticas (Selog).

Trata-se de representação, com pedido de medida cautelar, apresentada pela empresa Flashx Construtora e Incorporadora Ltda, licitante que suscita irregularidades no Pregão Eletrônico 70/2020, com valor estimado de R$ 6,6 milhões e conduzido pelo Tribunal Regional Eleitoral do Rio de Janeiro - TRE/RJ para "contratação de empresa especializada para execução dos serviços, fornecimento de materiais e instalação de equipamentos necessários para execução das instalações da nova Sala Modular Segura Certificada (data center) , sala NOC e áreas afins, execução da movimentação dos equipamentos (moving) , execução de reforço estrutural e prestação dos serviços de manutenção corretiva e preventiva destas instalações, no edifício Sede do Tribunal Regional Eleitoral do Rio de Janeiro" (peça 3, p. 1) .  
I
A representante alegou que as exigências para habilitação técnica importariam em prejuízo à competitividade e violação aos princípios da legalidade, moralidade, isonomia e impessoalidade. Listou irregularidades relacionadas à exigência da certificação ABNT NBR 15.247 e do cumprimento do procedimento PE 047-7 para todo o objeto licitado, com a consequente restrição do universo de competidores a apenas duas empresas; inconformidades nas dimensões exigidas para a Sala Modular Segura Certificada (sala-cofre) ; e o indevido agrupamento de todos os itens licitados para adjudicação global.
A Secretaria de Controle Externo de Aquisições Logísticas - Selog, em sua primeira análise, afastou parte das alegações, mas considerou insuficientes os elementos técnicos do termo de referência para fundamentar o não parcelamento dos serviços de manutenção e de instalação do conjunto da solução de sala-cofre.
A Ministra Ana Arraes, que me antecedeu na relatoria do processo, conheceu da representação e indeferiu a medida cautelar, por ausência de perigo da demora, eis que verificou estar suspenso o Pregão Eletrônico 70/2020 para alterações no termo de referência, situação que ainda persiste[footnoteRef:2]. Assim, determinou a oitiva do TRE/RJ sobre os fatos aduzidos na representação, notadamente sobre duas irregularidades: i)  possível restrição à competitividade e à isonomia do certame em decorrência do critério de adjudicação global para os três itens licitados; ii) exigência de certificação ABNT NBR 15.247/2004 e de cumprimento do procedimento PE 047-7 para todo o objeto. [2:  https://www.sigapregao.com.br/app/pregao/70017/70/2020. Consulta em 25/02/2020.] 
Em sua derradeira instrução, a Selog considerou que as manifestações do TRE/RJ não afastaram integralmente as irregularidades. Concluiu que o não parcelamento dos serviços de instalação e de manutenção do conjunto da solução de sala-cofre seria contrário às disposições do art. 23, § 1º, da Lei 8.666/1993. Também asseverou que a exigência de certificação ABNT NBR 15.247/2004, apesar de regular para os serviços de instalação da sala modular, não deveria ser mantida como única possibilidade de certificação para os serviços de manutenção da sala-cofre quando licitados em item apartado. 
Ao final, a unidade instrutiva propôs a procedência parcial da representação para determinar ao TRE/RJ que a continuidade do Pregão Eletrônico 70/2020 fosse precedida de alteração na forma de adjudicação dos serviços, de modo a licitar em itens separados os serviços de instalação e de manutenção do conjunto da solução de sala-cofre. Em acréscimo, sugeriu a exclusão da exigência de certificação apenas pela NBR 15.247 para o item relativo aos serviços de manutenção.
II
Com as vênias da unidade instrutiva, divirjo do encaminhamento proposto, pois verifico que as manifestações do TRE/RJ trouxeram ponderações relevantes, alinhadas às especificidades da contratação e à jurisprudência do TCU, que permitem afastar as falhas levantadas pela representante.
Quanto à decisão por não parcelar a adjudicação dos três itens que compõem a licitação, a unidade jurisdicionada afirmou que "a adjudicação dos itens (fornecimento/instalação e manutenção) de forma global tem relação direta com a vigência da garantia a ser prestada pela instaladora/integradora para toda a infraestrutura instalada e cumpre um propósito essencial para o Tribunal, o de garantir que o ambiente crítico da sala cofre opere ininterruptamente dentro dos parâmetros de qualidade previstos" (peça 21, p. 2) .
Nesse aspecto, em contratações análogas que envolveram salas-cofres, este Tribunal já manifestou-se pela regularidade do não parcelamento em face da especificidade e da relevância dos serviços contratados, bem como da necessidade de mitigar riscos à segurança e à integridade do próprio objeto, como no Acórdão 2740/2015-TCU-Plenário, relatado pelo Ministro Vital do Rêgo, que avaliou em seu voto (destaques acrescidos) :
"15. Com todo esse porte e nos termos defendidos pela Sefti, argumentos de ordem técnica justificam o não parcelamento do objeto, visto a integração total do ambiente e dos sistemas que o compõem. Ademais, a presença de múltiplos prestadores de serviços atuando no ambiente da sala-cofre traria fragilidades ao sistema, no qual deve imperar a mitigação de riscos para garantir a segurança e disponibilização perene das informações.
16. Todas essas peculiaridades impõem à Administração o dever de zelar por esses dados, o que implica a exigência de certificações que garantam a qualidade e continuidade dos serviços prestados. Como consequência, os requisitos relacionados à comprovação de habilidade para prestar serviços que atendam à NBR 15.247, que trata de requisitos atinentes ao uso da sala cofre, vão ao encontro da busca pelo interesse público e não maculam a realização do certame."
Para a licitação em exame, as justificativas do TRE/RJ demonstraram que foram realizados estudos prévios detalhados, que expressamente manifestaram-se pelo não parcelamento da contratação. Alguns trechos das avalições prévias do Tribunal Regional Eleitoral, pela pertinência, merecem transcrição (peça 24, p. 15, com destaques acrescidos) :
2. PARCELAMENTO E ADJUDICAÇÃO DO OBJETO 
- Parcelamento do objeto: 
Sugere-se o agrupamento da contratação em item único, pois é a prática comum no mercado e a divisão poderá trazer prejuízos para o objetivo final almejado, conforme justificativas abaixo: 
a solução a ser contratada é composta por diversos subsistemas, equipamentos, mobiliário, softwares e serviços, envolvendo vários fornecedores diferentes, que precisarão funcionar de forma integrada para que os benefícios almejados sejam de fato alcançados. Dessa forma, a integração e compatibilização dos diversos sistemas e equipamentos devem ficar sob a responsabilidade de um único fornecedor; 
 (...) 
os serviços de manutenção preventiva (programada) , corretiva e suporte técnico também devem ser contratados com o mesmo fornecedor da solução durante os doze primeiros meses, período em que estará em vigor a garantia dos equipamentos, materiais e serviços. Essa medida visa não gerar conflitos de responsabilidade entre a realização da manutenção e a prestação da garantia. 
por fim, acrescenta-se que, conforme pesquisa a editais de contratações similares realizadas por outros órgãos da administração pública, a contratação de solução de Data Center em item único é prática comum no mercado (vide Edital TCU nº 4/2009 e Edital TSE nº 154/2010, dentre outros) . 
- Adjudicação do objeto: 
Sugere-se que a adjudicação seja realizada de forma global, ou seja, todos os itens que comporão o objeto da contratação deverão ser adjudicados a um único fornecedor. 
Tal entendimento se justifica tendo em vista que a implantação completa da solução somente estará concluída após todos os seus componentes terem sido implantados no ambiente do TRE-RJ, os profissionais indicados terem sido devidamente capacitados e o serviço de garantia, englobando manutenção on site e suporte técnico, ter sido iniciado. 
Esse entendimento se aplica inclusive à prestação de serviços de manutenção preventiva (programada) , corretiva e suporte técnico, visando não gerar conflito de responsabilidade entre a realização da manutenção e a garantia.
A adjudicação global dos itens não poderia se dar com completo prejuízo à competitividade no certame, mas o TRE/RJ também trouxe justificativa tendente a afastar tal risco, conforme indicado à peça 21, p. 4 (destaques acrescidos) :
Atualmente, no Brasil, existem dois Organismos Certificadores de Produto (OCP) acreditados no INMETRO para o escopo de sala-cofre de acordo com a ABNT NBR 15.247:2004, a ABNT Certificadora e a UL do Brasil. No caso em tela, o produto que contenha certificado emitido por qualquer um dos OCPs citados atenderá aos requisitos do objeto.
 (...) 
Cabe registrar que, no entendimento da equipe de planejamento da contratação, a exigência de atendimento aos requisitos da ABNT NBR 15.247:2004, comprovada através da certificação, não afronta o caráter competitivo do certame, uma vez que, atualmente, no Brasil, existem três fabricantes do produto sala-cofre certificados, as empresas Green4t e Aceco, certificadas pela ABNT Certificadora, e a empresa Truckvan, certificada pela UL do Brasil.
 (...) trazemos o exemplo de duas contratações recentes com objetos similares que lograram êxito, onde exigiu-se a comprovação de atendimento à norma ABNT NBR 15.247:2004 através de certificado emitido por Órgão Certificador Acreditado (OCP) . A primeira foi a Concorrência Federal 01/2019, do Tribunal Regional Eleitoral de São Paulo (...) A outra contratação foi oriunda do Pregão 20/2020, do Ministério da Justiça e Segurança Pública (...) . A participação de diversas empresas nos certames citados indica que a exigência de comprovação de atendimento à norma ABNT NBR 15.247:2004, através de certificado emitido por Órgão Certificador Acreditado (OCP) , não afronta o caráter competitivo do certame.
Nesse contexto, não é possível extrair dos autos irregularidade na decisão administrativa que escolheu o critério de adjudicação reunindo os três itens licitados (reforço estrutural, instalação da sala-cofre e manutenção) . 
Além de haver precedentes desse Tribunal que consideraram válida a opção por não parcelar objetos análogos, resta evidente que o TRE/RJ realizou estudos prévios detalhados, bastantes para justificar a escolha pelo não parcelamento do objeto.
Seria temerário, diante do que constou do processo, substituir ao gestor público e determinar escolha diversa daquela por ele eleita a partir de aprofundado estudo, quando ausentes evidências de ofensa à legalidade, à economicidade e à isonomia.
Ademais, a compreensão da Súmula TCU 247, no sentido da obrigatória adjudicação por item e não por preço global, não exclui a necessidade de afastar eventual prejuízo para o conjunto licitado. A ampliação da disputa não pode colocar em risco a integridade da contratação e, quando devidamente justificada, a redução do número de licitantes tem por fim realizar o interesse público na seleção de contratado capaz de bem executar o objeto. 
Aliás, do ponto de vista da economicidade, sequer há elementos nos autos que permitam avaliar se a contratação de única empresa para instalação e manutenção da sala-cofre não seria mais vantajosa do que a escolha de empresas diferentes para instalação e manutenção. Ao contrário, a materialidade de cada item permite vislumbrar que o parcelamento do objeto pode ser solução mais custosa do que aquela eleita pelo TRE/RJ. Enquanto a instalação da sala cofre foi orçada em R$ 5,8 milhões, a manutenção corretiva e preventiva por 12 meses foi estimada em R$ 561 mil (peça 3, p. 47) . Diante da baixa materialidade dos serviços de manutenção quando comparados à instalação da sala-cofre, é razoável concluir que a adjudicação por itens e contratação separada de empresa para manutenção aumentaria a complexidade da gestão contratual e poderia afetar a economia global.
No tocante à exigência de certificação ABNT NBR 15.247/2004 e de cumprimento do procedimento PE 047-7 para todo o objeto, ao ter por inexigível o parcelamento da contratação, é desnecessária a determinação proposta pela Selog para exclusão da exigência de certificação apenas pela NBR 15.247 nos serviços de manutenção. Para a totalidade do objeto licitado, a própria unidade instrutiva reconheceu que não há afronta ao caráter competitivo do certame e que a certificação "apenas assegura os requisitos da solução escolhida pela Administração".
Vale ponderar que a situação de referência tomada pela unidade instrutiva para fundamentar suas conclusões, o Acórdão 8204/2019-TCU-Segunda Câmara, relatado pelo Ministro-Substituto André Luís de Carvalho, tratou exclusivamente de contratação de serviços de manutenção da sala-cofre.
Ante o exposto, proponho que esta representação seja considerada improcedente, com o consequente arquivamento do processo.
	Assim, VOTO pela adoção da minuta de acórdão que trago a este Colegiado.
TCU, Sala das Sessões Ministro Luciano Brandão Alves de Souza, em 10 de março de 2021.
JORGE OLIVEIRA
Relator